臺灣臺東地方法院刑事判決　　　　　　　 94年度訴字第143號
公　訴　人　臺灣臺東地方法院檢察署檢察官
被　　　告　丙○○
指定辯護人　本院公設辯護人　甲○○
上列被告因偽造有價證券等案件，經檢察官提起公訴（94年度偵
緝字第43號），本院判決如下：
    主  文
丙○○意圖供行使之用而偽造有價證券，處有期徒刑貳年。緩刑
肆年。
偽造之「乙○○」印章、署押各壹枚，均沒收。
    事  實
一、丙○○於民國87年4月間，明知其弟乙○○並未同意參加合
    會，竟冒用乙○○名義，向丁○○表示參加由丁○○擔任會
    首，於同年5月1日發起之合會，使其他會員誤認確有乙○○
    參與合會，該合會約定每會新臺幣（下同）10,000元，每月
    1日開標，採內標制，底標1,000元，即得標死會會員每月仍
    繳交10,000元固定金額會款，未得標之活會會員則按月繳交
    以10,000元扣除得標金後之金額，而丙○○竟於87年7月1日
    ，在未得乙○○同意或授權之情形下，基於意圖為自己不法
    所有及意圖供行使之用而偽造有價證券之犯意，而冒乙○○
    名義書寫3,000元之標金於標單，在丁○○位於臺東縣卑南
    鄉賓朗村後湖21號住處行使後標得該會，使該會活會會員古
    景舟等25人陷於錯誤，並詐得該會第3期之會款175,000元後
    ，為擔保其所得標會款如期給付，復於得標後不詳之時間，
    前往臺東縣臺東市○○路上某不知名刻印店，利用不知情之
    年籍不詳成年刻印師，偽造「乙○○」之印章1枚後，蓋用
    該印章而偽造「乙○○」印文、署押於本票上，接續偽造以
    「乙○○」為發票人之如附表所示本票共17張，並持向丁○○行使，嗣因丙○○未繳交死會會款並逃匿無蹤，丁○○則
    循線向乙○○追索遭受拒絕，因而知悉上情。
二、案經丁○○訴請臺灣臺東地方法院檢察署檢察官偵查起訴。
    理  由
一、訊據被告丙○○對於前開犯罪事實坦承不諱，核其自白與證
    人丁○○於偵查及本院審理中、證人乙○○於警詢中所言相
    符。此外，並有警卷所附前開互助會之會單1紙及附表所示
    被告偽造之本票影本15張、本院91年度東簡字202號宣示判
    決筆錄1紙可資為證；被告及辯護人並於審判程序中表示對
    於前開證據之證據能力不予爭執（見本院94年8月9日筆錄）
    ，本院審酌前開言詞或書面陳述作成之情況，認為並無不適
    合作為證據之情況，是依刑事訴訟法第159條之5之規定，前
    開證據均具有證據能力，從而被告丙○○之自白與事實相符
    ，堪予採信，本件事證明確，被告犯行洵堪認定。
二、按民間互助會已得標之死會會員，無論同組何一會員得標及
    其願出標金若干，均須繳納當期全額會款（如係外標，並須
    另繳納會息），縱為會首之上訴人施用詐術，以他會員名義
    冒標，並向死會會員收取會款，因該等死會會員本負有繳納
    會款之義務，而非陷於錯誤而交付上訴人，自無構成詐欺取
    財罪之可言。（最高法院83年台上字第4153號判決參照），
    是依上揭說明，被告所參與之合會會員成為死會後所繳交之
    會款，均非被告詐欺所得之金額。是被告應僅就其偽以他人
    名義投標，並向當時活會會員收取會款部分具不法所有之意
    圖，至於就死會會員所繳之會款，自難認係基於不法所有之
    意圖所為，與詐欺罪之要件有間。從而，被告詐欺所得應以
    其該次冒標所得會款為計。本件被告係以3,000元之金額冒
    標前開互助會之事實，有證人丁○○所提出之互助會會單可
    憑，且本件互助會既係採內標制，參與人數為27人，其中2
    會為死會，被告丙○○於第3會時標得，是詐欺之所得應為
    ：（10,000-3,000）×25=175,000元。
三、按民間互助會之標單，通常僅填寫一定之金額及姓名，甚至
    亦有僅填寫一定之金額者，如單從該記載內容之形式觀之，
    殊無法瞭解其用意為何，而必須依據習慣或特約，始足以表
    示該一定之金額即為標取會款之利息，該姓名即為標取會款
    之會員，故偽造該等標單應認為係偽造刑法第220 條以文書
    論之私文書（最高法院74年度台上字第5612號判決參照）。
    本件被告冒標方式係以記載標息及會員姓名偽填標單為之，
    已據被告於本院審理中供陳無訛（見本院94年9月20日筆錄
    ），則被告偽填之標單，應屬刑法第220條第1項之準文書。
    是被告冒用「乙○○」名義偽造標單，而行使得標，足以生
    損害於冒標時仍為活會之各會員，進而詐取他人財物，且其
    為達成冒標詐財之目的，再委由不知情者偽造他人印章，蓋
    用產生印文，進而簽發本票之行為，係犯刑法第201條第1項
    之偽造有價證券罪，同法第216條、第220條第1項、第210條
    之行使偽造準私文書罪及同法第339條第1項之詐欺取財罪。
    其偽造印章進而蓋用，在本票上偽造印文及署押之行為，為
    偽造有價證券行為之一部，應為偽造有價證券之行為所吸收
    ，而行使偽造有價證券之輕度行為又為偽造有價證券之重度
    行為所吸收，均不另論罪。被告在冒用「乙○○」名義得標
    時，即有偽造與得標時活會會員人數相當之本票之計劃，其
    偽造17張如附表所示之本票，應論以接續犯，是公訴人認此
    部分係屬連續犯，尚有未洽，併此敘明。又被告於標單中偽
    造「乙○○」署名之行為，為偽造標單之階段行為，偽造標
    單之低度行為又為行使之高度行為所吸收，均不另論罪。另
    被告利用不知情之不詳姓名成年人偽刻印章，為間接正犯。
    被告以冒標之方式詐取活會會員金錢之行為，侵害多數人法
    益，係一行為觸犯數相同罪名，應論以同種想像競合犯。被
    告所犯上揭行使偽造準私文書罪、偽造有價證券罪及詐欺取
    財罪間，有方法結果之牽連關係，應從較重之偽造有價證券
    罪處斷。按犯罪之情狀另有其特殊之原因與環境等等，在客
    觀上足以引起一般同情，認為即予宣告法定低度刑期尤嫌過
    重者，可適用刑法第59條以犯罪情狀可憫恕，酌量減輕其刑
    （最高法院45年臺上字第1165號判例參照）。本院審酌本件
    被害人乙○○為被告之弟，被告因一時失慮，才偽造本票致
    罹重典，犯後並與被害人乙○○、丁○○達成和解，有和解
    書在卷可稽，惡性尚非重大，因需款孔急致觸犯最低本刑為
    有期徒刑3年之偽造有價證券重罪，情輕法重而顯堪憫恕，
    量處法定最低刑度，衡情猶嫌過重，爰依刑法第59條規定減
    輕其刑。爰審酌被告為圖不法利益，以他人名義冒標詐取會
    款，並進而偽造他人本票，圖利欺瞞，行為實不可取，然念
    及其於事後坦承犯行，態度良好，並已與被害人達成和解，
    並償還全部金額，顯有悔意，復參以其因本件犯行所詐得之
    金額等一切情狀，量處如主文所示之刑，以示懲儆。查被告
    未曾受有期徒刑以上刑之宣告，有臺灣高等法院被告前案紀
    錄表在卷可稽，且犯後坦承犯行，而於本院審理中顯露悔意
    ，另證人乙○○、丁○○亦表示願意原宥被告，是本院認被
    告經此刑之宣告後，應知警惕而信無再犯之虞，因認暫不執
    行其刑為當，故併予以宣告緩刑四年，以啟自新。
四、又偽造「乙○○」之印章1 枚及標單上偽造之「乙○○」署
    押1枚，雖未扣案，均不能證明已滅失，應依刑法第219條規
    定宣告沒收。至前開被告偽造之標單1 張既已交付與證人丁○○行使，已非被告所有之物，及偽造之本票影本17張，業
    經被告取回撕毀且其上之印文、署押亦同此均已滅失，自無
    宣告沒收之必要，併此敘明。
據上論斷，應依刑事訴訟法第299條第1項前段，刑法第201條第1
項、第216條、第220條第1項、第210條、第339條第1項、第55條
、第59條、第74條第1款、第219條，罰金罰鍰提高標準條例第1
條前段，判決如主文。
本案經檢察官戊○○到庭執行職務。
中　　華　　民　　國　　 94　　年　  9　  月 　　29　 日
                  刑事第一庭    審判長法　官 莊松泉
                                      法  官 魏式瑜
                                      法  官 呂煜仁
以上正本證明與原本無異。
如不服本判決，應於判決送達後10日內向本院提出上訴狀（須附
繕本）。
「切勿逕送上級法院」
                                      書記官 王希文
中　　華　　民　　國　　 94　　年　  9　  月 　　29　 日
附錄本判決論罪科刑法條：
刑法第201條第1項
意圖供行使之用，而偽造、變造公債票、公司股票或其他有價證
券者，處三年以上十年以下有期徒刑，得併科三千元以下罰金。
刑法第216條
行使第二百十條至第二百十五條之文書者，依偽造、變造文書或
登載不實事項或使登載不實事項之規定處斷。
刑法第210條
偽造、變造私文書，足以生損害於公眾或他人者，處五年以下有
期徒刑。
刑法第339條第1項
意圖為自己或第三人不法之所有，以詐術使人將本人或第三人之
物交付者，處五年以下有期徒刑、拘役或科或併科一千元以下罰
金。
附表：
┌──┬──────────┬────┬───────┐
│編號│發票日              │票號    │金額（新臺幣）│
├──┼──────────┼────┼───────┤
│ 一 │87年7月1日          │No167928│10,000元      │
├──┼──────────┼────┼───────┤
│ 二 │同上                │No167929│同上          │
├──┼──────────┼────┼───────┤
│ 三 │同上                │No167930│同上          │
├──┼──────────┼────┼───────┤
│ 四 │同上                │No167931│同上          │
├──┼──────────┼────┼───────┤
│ 五 │同上                │No167932│同上          │
├──┼──────────┼────┼───────┤
│ 六 │同上                │No167933│同上          │
├──┼──────────┼────┼───────┤
│ 七 │同上                │No167936│同上          │
├──┼──────────┼────┼───────┤
│ 八 │同上                │No167940│同上          │
├──┼──────────┼────┼───────┤
│ 九 │同上                │No167942│同上          │
├──┼──────────┼────┼───────┤
│ 十 │同上                │No167944│同上          │
├──┼──────────┼────┼───────┤
│十一│同上                │No167945│同上          │
├──┼──────────┼────┼───────┤
│十二│同上                │No167946│同上          │
├──┼──────────┼────┼───────┤
│十三│同上                │No167947│同上          │
├──┼──────────┼────┼───────┤
│十四│同上                │No167948│同上          │
├──┼──────────┼────┼───────┤
│十五│同上                │No000851│同上          │
├──┼──────────┼────┼───────┤
│十六│同上                │No000852│同上          │
├──┼──────────┼────┼───────┤
│十七│同上                │No000854│同上          │
└──┴──────────┴────┴───────┘
